【裁判字號】    98,訴,386
【裁判日期】    980624
【裁判案由】    分配表異議之訴
【裁判全文】
臺灣板橋地方法院民事判決               98年度訴字第386號
原      告  京城商業銀行股份有限公司
法定代理人  戊○○
訴訟代理人  丁○○
被      告  乙○○
            甲○○
上列當事人間分配表異議之訴等事件，本院於民國98年6 月10日
言詞辯論終結，判決如下：
    主      文
原告之訴駁回。
訴訟費用由原告負擔。
    事實及理由
一、原告起訴主張：
  (一)被告間通謀虛偽意思表示，以製造假債權並設定抵押權，進
    而向本院民事執行處聲明參與分配，顯已危害原告受分配之
    權利，故原告有提起本件確認債權及抵押權不存在之必要，
    而有即受確認判決之法律上利益。
  (二)被告間就被告乙○○所有坐落臺北縣新莊市○○段191 地號
    及同段149 建號之不動產（下稱系爭房地），於民國96年8
    月20日所設定之新臺幣（下同）150 萬元抵押權（下稱系爭
    抵押權）依土地登記謄本觀之，乃為一般抵押權，而抵押權
    屬擔保物權，具有從屬性，即係為擔保債權而存在，則抵押
    權人與抵押人間必有債權債務關係，方會設定抵押權。今原
    告既以被告間係屬通謀虛偽意思表示為由，否認本件系爭抵
    押權及其所由生之債權存在，如被告主張渠等間確有抵押權
    及債權存在，則自應由被告就其主張之抵押權及基礎債權關
    係存在之積極事實，負舉證責任。
  (三)又被告甲○○雖辯稱係分3 次合計借款150 萬元予被告乙○○云云。惟金錢交付之原因甚多，其陳詞尚不足以證明被告
    間確有消費借貸契約存在，原告對被告間借款之交付仍有爭
    執，自應由被告就消費借貸契約之成立要件負舉證責任，而
    非應由原告負舉證之責。
  (四)另依民法第325 條第3 項規定，債權證書已返還者，推定其
    債之關係消滅。是以被告甲○○既已自承被告乙○○因本件
    借款所簽發之本票已返還予被告乙○○，依經驗法則，債權
    證書之返還，須在清償債務之後，債務尚未清償前，債權人
    豈有將債權證書返還之可能。故縱令被告間前確曾有150 萬
    元借款之存在，然債權證書既已返還，依法自應推定被告間
    150 萬元債之關係已消滅不存在。
  (五)綜上，如被告無法就其債權債務存在之積極事實善盡舉證責
    任，則渠等間之行為係通謀虛偽意思表示，其意思表示無效
    ，該無效之意思表示所構成之法律行為自不存在。從而被告
    間之債權即自始不存在，且縱曾有存在之事實，惟其債權債
    務已存有視為消滅之原因，故被告間於96年8 月20日所設定
    之系爭抵押權及其所擔保之債權均已不存在。為此，爰提起
    本件訴訟，並聲明求為判決：確認被告甲○○對於被告乙○○所有坐落臺北縣新莊市○○段191地號及同段149建號之不
    動產，於96年8月20日所設定之150萬元抵押權所擔保之債權
    及抵押權均不存在。
二、被告則以：系爭抵押權係為擔保被告乙○○向被告甲○○之
    借款150 萬元所為之設定。該筆借款係被告乙○○陸續向被
    告甲○○所借，且於抵押權設定前已陸續將借款金額150 萬
    元交付完畢，之後始由被告乙○○交付所需文件與被告甲○○以供辦理系爭抵押權之設定，作為上開借款之擔保。設定
    完畢後，因已有系爭抵押權為擔保，故被告甲○○乃將原由
    被告乙○○所簽發交付之本票予以返還被告乙○○。然上開
    借款150 萬元被告乙○○迄今分文未還。至於被告甲○○所
    持有由被告乙○○簽發如附表所示支票7 紙，係被告間另筆
    債權債務關係，與上開借款及系爭抵押權之設定無關。該支
    票票款於退票後，被告乙○○已以渠所有之貨即鞋子抵償部
    分，現僅尚欠約9 萬多元未為清償等語資為抗辯，並聲明求
    為判決：原告之訴駁回。
三、按確認法律關係之訴，非原告有即受確認判決之法律上利益
    者，不得提起，民事訴訟法第247 條第1 項前段定有明文。
    所謂即受確認判決之法律上利益，指因法律關係之存否不明
    確，原告主觀上認其在法律上之地位有不安之狀態存在，且
    此種不安之狀態，能以確認判決將之除去者而言，若縱經法
    院判決確認，亦不能除去其不安之狀態者，即難認有即受確
    認判決之法律上利益（最高法院52年台上字第1240號判例意
    旨參照）。本件原告係被告乙○○之普通債權人，並據以聲
    請本院就被告乙○○所有系爭房地為強制執行（案號97年度
    執字第3843號）。而於上開強制執行程序中，被告甲○○已
    以渠為被告乙○○之債權人及系爭房地之第2 順位抵押權人
    為由，聲明參與分配，並經本院製作分配表獲分配部分金額
    在案等情，有原告提出之土地暨建物登記第二類謄本及本院
    97年11月27日板院輔97執實字第3843號函暨所附分配表等在
    卷可按，並經本院依職權調閱本院97年度執字第3843號清償
    債務事件卷宗查明屬實，被告甲○○既登記為系爭房地之第
    2 順位抵押權人，並因而獲有分配，致原告之普通債權完全
    無法受償，則其對被告乙○○是否確有債權及系爭抵押權之
    存在，就原告行使其普通債權受償之實益及受償金額均有影
    響，且原告此一主觀上認其法律上地位不安之狀態，復能以
    確認判決將之除去，依上說明，自應認原告提起本件確認之
    訴，有即受確認判決之法律上利益而得訴請法院裁判，於法
    並於不符，合先敘明。
四、次按消極確認之訴，應由被告負立證責任，如被告不能立證
    或其提出之證據不足採用，則原告之訴即應認為有理由，無
    庸另行立證，固經最高法院19年上字第385 號著有判例，惟
    倘第三人主張表意人與相對人通謀而為虛偽之意思表示者，
    該第三人應負舉證之責，最高法院48年台上字第29號亦著有
    判例可參，是原告既係主張被告間就系爭抵押權之設定及所
    擔保之債權均係屬通謀虛偽意思表示結果，依法應歸無效云
    云，並為被告所否認，依上說明，自應由原告就此負舉證之
    責任，原告認應由被告負舉證之責云云，尚有違誤。參以原
    告迄至本件言詞辯論終結時為止，均未就其所稱系爭抵押權
    之設定及所擔保之債權均係屬被告間通謀而為之虛偽意思表
    示乙節，舉出任何確切證據以實其說，自難認其此一空泛主
    張為可採。
五、第按消極確認之訴，原則應由被告負立證責任，業經最高法
    院19年上字第385 號著有判例，已如前述，且確認法律關係
    不成立之訴，原告如僅否認被告於訴訟前所主張法律關係成
    立原因之事實，以求法律關係不成立之確認，應由被告就法
    律關係成立原因之事實，負舉證之責，亦有最高法院20年上
    字第709 號判例意旨足按。是就被告抗辯系爭抵押權之設定
    係因被告乙○○向被告甲○○借款150 萬元所為部分，原告
    既否認有此項借款債權之存在，並主張基於抵押權之從屬性
    ，系爭抵押權亦應歸於不存在云云，依上說明，原告係僅否
    認被告於訴訟前所主張法律關係成立原因之事實，以求法律
    關係不成立之確認，自應由被告就法律關係成立原因之事實
    ，負舉證之責。易言之，即應由被告就其所主張借貸關係存
    在之積極事實負舉證責任。經查：
  (一)被告間確有該筆借款150 萬元債權存在，並因之由被告乙○○提供相關文件予被告甲○○，由被告甲○○就被告乙○○
    所有系爭房地辦理系爭抵押權設定以供擔保乙事，業經被告
    甲○○於本院98年4 月8 日審理時供述綦詳（見本院卷第23
    頁反面起），而其上開所述有關本件借款之過程，包括係分
    次所借，並未就利息特別約定，原有約定每月需攤還10萬元
    ，所借款項已悉數依約交付暨其交付方法，以及係款項全數
    交付後，始辦理本件系爭抵押權之設定，且設定完畢後，已
    將原由被告乙○○所簽發之本票應被告乙○○之要求，返還
    予被告乙○○等情，經核均與被告乙○○於本院98年5 月4
    日審理時到庭所為供述之情節大致相符（見本院卷第32頁反
    面起），並與證人丙○○於本院98年6 月10日審理時，到庭
    經具結後所為證述：伊知道被告乙○○有向被告甲○○陸續
    借款達150 萬元，該筆150 萬元借款都還沒有償還，當初有
    開本票給被告甲○○，但被告甲○○說本票實際作用不大，
    問有無其他物品可以提供，才提供系爭房地給被告甲○○設
    定抵押，擔保借款150 萬元。辦理抵押設定時，所借款項全
    部都已經拿到，是錢拿到之後，才設定抵押。當初本來說3
    個月過後，開始每月還10萬元，但後來都沒有還。就利息部
    分，當初是有說如果生意有起色的話，會多少算利息給被告
    甲○○，但是沒有精確講過就利息部分要怎麼算及支付，也
    就是利息部分並沒有特別作約定。至於所簽發之本票，設定
    好之後，被告甲○○有返還，是伊去跟被告甲○○拿回來的
    ，因為被告乙○○說要拿回來，不然會變成2 筆債務，所以
    設定好之後，本票就拿回來，之後就撕掉作廢了。當初設定
    抵押權就是為了擔保該150 萬元之借款，且是伊拜託被告甲○○去辦的，是伊把文件交給被告甲○○等語堪稱一致（見
    本院卷第46頁起），復有被告甲○○交付款項之憑據即玉山
    銀行匯款申請書2 紙在卷可稽，且參酌證人丙○○既係被告
    乙○○之妻，與被告甲○○間又無利害關係，而系爭房地經
    拍賣後所得款項經清償被告乙○○之債權人後，已無餘額可
    供被告乙○○取回（即於該執行事件中，被告甲○○之債權
    是否屬實，於被告乙○○並無影響），則衡情證人丙○○何
    需徒使其夫即被告乙○○另背負本件對被告甲○○之債務，
    增加其夫即被告乙○○之負擔，並甘冒偽證罪風險而逕為迴
    護被告甲○○證詞之理？可徵證人丙○○上揭所為有關借款
    150 萬元及設定抵押擔保之證述應屬事實，堪以採信，原告
    空言否認證人丙○○之證詞，尚不足採。至證人丙○○就被
    告甲○○所以持有如附表所示支票7 紙之原因事實所為證述
    內容，雖與被告甲○○之供稱有所不符（一稱是支付租金，
    一稱是借款），惟就上揭支票之簽發係與本件150 萬元之借
    款及系爭抵押權之設定擔保無關乙節，渠等所為證述、供述
    之內容則核無二致，是本院認縱證人丙○○所為證述與被告
    甲○○之供述有上開齟齬之處，亦不因之影響證人丙○○就
    本件150 萬元借款及系爭抵押權設定擔保所為證述內容之真
    實性，併此敘明。
  (二)綜上，足見被告辯稱渠等間確有上揭借款150 萬元債權存在
    ，且系爭抵押權之設定即係為就該筆借款債權提供擔保所為
    等語，應非子虛，足堪採信。
六、末按債權證書已返還者，推定其債之關係消滅，民法第325
    條第3 項固定有明文可參，惟該條法文既係稱「推定」，自
    非不得以反證推翻之。本件原告雖復主張依民法第325 條規
    定，被告甲○○既已將被告乙○○所簽發之本票返還予被告
    乙○○，此並為被告所不否認，且經證人丙○○證稱屬實在
    卷，則依上開法條規定，即應推定被告間該150 萬元借款債
    權已消滅不存在，普通抵押權基於從屬性同歸消滅不存在云
    云。然關於被告間該筆150 萬元之借款債權迄今尚未獲得清
    償分文之事實，業經被告供述明確在卷，核與證人丙○○所
    為證述內容相符，參以被告2 人及證人丙○○復已就該紙本
    票所以返還之原由以及返還之過程，於本院審理時詳為交代
    在卷，衡情渠等所述又非屬全然不可採，是本院因認被告已
    有提出相當反證足以推翻前揭法條所為之推定，則原告為推
    翻該反證，自仍須舉證。換言之，被告既已證明系爭抵押權
    所擔保之該筆150 萬元借款債權尚未消滅，而推翻法律之規
    定，原告就其主張債權已消滅之有利於己事由，即應負舉證
    責任。惟原告迄至本件言詞辯論終結時為止，均未就其上揭
    主張有所舉證，自難認其主張為可取。是被告間關於系爭抵
    押權所擔保之該筆150 萬元借款債權應認仍屬存在，並未消
    滅，原告主張債權已消滅不存在，基於從屬性，系爭抵押權
    同歸無效而不存在云云，亦不足採甚明。
七、承前所述，原告主張系爭抵押權及所擔保之債權均係被告間
    通謀而為之虛偽意思表示云云，既不足採，被告所辯系爭抵
    押權係為擔保被告間之150 萬元借款債權而設定，且該借款
    債權迄今未獲清償，尚未消滅等語，又堪認係屬真實，足以
    採信。從而，原告提起本件訴訟，訴請確認被告甲○○對於
    被告乙○○所有系爭房地，於96年8 月20日所設定之150 萬
    元抵押權所擔保之債權及抵押權均不存在，即難認係屬於法
    有據，為無理由，應予駁回。
八、結論：本件原告之訴為無理由，依民事訴訟法第78條，判決
    如主文。
中    華    民    國    98    年    6     月    24    日
                  民事第一庭    法  官  黃若美
以上正本係照原本作成
如對本判決上訴須於判決送達後20日內向本院提出上訴狀
中    華    民    國    98    年    6     月    24    日
                                書記官  江怡萱
附表：
┌──┬─────┬───┬───┬────┬─────┐
│編號│票據號碼  │發票日│發票人│票面金額│  付款人  │
├──┼─────┼───┼───┼────┼─────┤
│ 一 │WB0000000 │960805│乙○○│7萬元   │第一銀行新│
│    │          │      │      │        │化分行    │
├──┼─────┼───┼───┼────┼─────┤
│ 二 │WB0000000 │960926│乙○○│5萬元   │第一銀行新│
│    │          │      │      │        │化分行    │
├──┼─────┼───┼───┼────┼─────┤
│ 三 │WB0000000 │961026│乙○○│5萬元   │第一銀行新│
│    │          │      │      │        │化分行    │
├──┼─────┼───┼───┼────┼─────┤
│ 四 │WB0000000 │961126│乙○○│5萬元   │第一銀行新│
│    │          │      │      │        │化分行    │
├──┼─────┼───┼───┼────┼─────┤
│ 五 │WB0000000 │961226│乙○○│5萬元   │第一銀行新│
│    │          │      │      │        │化分行    │
├──┼─────┼───┼───┼────┼─────┤
│ 六 │WB0000000 │970126│乙○○│5萬元   │第一銀行新│
│    │          │      │      │        │化分行    │
├──┼─────┼───┼───┼────┼─────┤
│ 七 │WB0000000 │970226│乙○○│5萬元   │第一銀行新│
│    │          │      │      │        │化分行    │
└──┴─────┴───┴───┴────┴─────┘


司法院資訊處製作；財團法人民間司法改革基金會備份。
